【裁判字號】    98,勞訴,55
【裁判日期】    990331
【裁判案由】    確認僱庸關係存在等
【裁判全文】
臺灣士林地方法院民事判決              98年度勞訴字第55號
原      告  丙○○
訴訟代理人  麥怡平律師
被      告  指南汽車客運股份有限公司
法定代理人  乙○○
訴訟代理人  陳中柱律師
上列當事人間確認僱傭關係存在等事件，本院於民國99年3 月16
日言詞辯論終結，判決如下：
    主  文
確認被告與原告之僱傭關係存在。
被告應給付原告新臺幣玖萬捌仟佰壹拾捌元，暨自民國九十八
年八月十三日起，按週年利率百分之五計算之利息；及自民國九
十八年七月一日起至原告復職之日止，按月於次月15日給付原告
新臺幣肆萬陸仟捌佰壹拾捌元，暨各月應給付金額自次月16日起
至清償日止，按週年利率百分之五計算之利息。
被告應將新臺幣貳萬伍仟伍佰陸拾貳元，存入原告於勞工保險局
設立之勞工退休金專戶。
原告其餘之訴駁回。
訴訟費用新臺幣萬捌仟玖佰伍拾貳元，由被告負擔其中十分之
九即新臺幣萬伍仟零伍拾柒元，其餘十分之一即新臺幣仟捌
佰玖拾伍元由原告負擔。
本判決第二項，於原告以新臺幣萬仟元，並按月以新臺幣壹
萬伍仟元為被告供擔保後，得假執行；但被告如以新臺幣玖萬捌
仟佰壹拾捌元，並按月以新臺幣肆萬陸仟捌佰壹拾捌元為原告
預供擔保或提存，得免為假執行。
原告其餘假執行之聲請駁回。
    事  實  及  理  由
壹、程序部分
    按訴狀送達後，原告不得將原訴變更或追加他訴，但經被告
    同意、請求之基礎事實同一、擴張或減縮應受判決事項之聲
    明者，不在此限；被告於訴之變更或追加無異議，而為本案
    之言詞辯論者，視為同意變更或追加。民事訴訟法第255 條
    第1 項第1 款、第2 款、第3 款、第2 項分別定有明文。原
    告起訴狀所載先位聲明為：「一確認兩造僱傭關係存在。二
    被告應給付原告新臺幣（下同）18萬7,272 元整，及自起訴
    狀繕本送達翌日起至清償日止，按週年利率5%計算之利息」
    （本院98年度士勞簡調字第35號卷〈下稱調解卷〉第5 頁）
    ，嗣於民國98年10月23日具狀追加先位聲明第3 項，其內容
    為「被告應自98年8 月1 日起至原告復職之日止，按月於每
    月30日前給付原告4 萬6, 818元，及各自應給付日之翌日起
    至清償日止，按週年利率5%計算之利息」（本院卷第22頁）
    ，再於99年1 月20日追加先位聲明第4 項（本院卷第49頁）
    ，復於99年3 月16日變更先位聲明第3 項如現在訴之聲明（
    本院卷第62頁）。經核原告聲明之變更追加，為基於同一基
    礎事實，而擴張應受判決事項之聲明者，其訴之變更復經被
    告表示同意（本院卷第48頁），或未表示異議而為本案之言
    詞辯論（本院卷第62頁）。揆諸上開法條規定，其訴之變更
    追加自應准許。
貳、實體部分
一、原告起訴主張：
  (一)原告自94年10月14日起任職於被告擔任公車駕駛。98年3 月
    11日，原告駕駛208 路線公車往返中和與大直，公車停靠於
    中山國小站，乘客已完成上下車時，突有一著便服乘客，自
    稱為被告稽查人員，以原告戴免持聽筒（耳機）違反公司規
    定為由，要求原告於不知名文件上簽名。原告因該男子無可
    資識別之證件，不知對方來歷而拒絕簽名，並出示與免持聽
    筒分離之手機，表示當時並未因使用通訊器材而有違反規定
    情事，因該男子不接受原告說法，雙方發生爭執，嗣後該男
    子即下車離去。詎料，被告於98年4 月1 日以（98）指客良
    總字第00291 號令，認定原告於駕駛時左耳戴免持聽筒違反
    公司作業規定，記大過1 次，出言威嚇稽查人員、不讓乘客
    下車，記大過2 次；同年4 月8 日被告復以（98）指客良總
    字第00332 號令以原告1 年內記滿3 大過為由，不經預告予
    以解雇。原告隨即於同年月28日提出申訴，要求被告恢復原
    告工作，如不能恢復工作，亦應給付原告資遣費及非自願離
    職證明書，雙方經2 次調解仍不成立。
  (二)原告固有駕駛公車時左耳戴免持聽筒之缺失，惟其情節尚非
    屬重大，且並無威嚇稽查人員或不讓乘客下車等情，被告對
    原告施以記1 大過之懲罰即為已足，被告對原告1 次記3 大
    過並逕將原告解職為不合法，是兩造僱傭關係應仍存在。原
    告遭非法解雇前6 個月（即自97年10月起至98年3 月）所領
    薪資分別為4 萬9,808 元、4 萬8,341 元、5 萬1,842 元、
    5 萬3,346 元、2 萬6,995 元、5 萬零575 元，據此計算平
    均工資為4 萬6,818 元。【計算式：（49,808＋48,341＋51
    ,842＋53,346＋26,995＋50,575）÷6 ＝46,818，元以下四
    捨五入）】因被告違法解雇原告，已預示拒絕受領原告之勞
    務給付，原告不必補服勞務，仍得請求被告給付薪資，故被
    告應給付98年4 月至7 月（共4 月）之薪資18萬7,272 元（
    計算式：46,818×4 ＝187,272 ），及自98年8 月起至原告
    復職日止，按月給付原告薪資4 萬6,818 元。原告任職被告
    時，每月薪資分2 次給付，即月底給付當月薪資3 分之1 ，
    次月15日給付前月薪資其餘3 分之2 ，為計算方便，爰請求
    被告於次月15日給付全部薪資，並自次月16日起負遲延清償
    責任。
  (三)又自98年4 月至99年1 月，被告本應依法為原告提撥勞工退
    休準備金2 萬8,090 元（計算式：46,818元×6%×10月＝28
    ,090元），併請求被告應將上開金額匯入原告之勞工退休金
    專戶。退步言，縱認被告解雇原告為有理由，被告依法亦應
    給付原告資遣費計8 萬1,514 元。
  (三)並聲明請求判決：
    1.先位聲明部分：
      (1)確認被告與原告之僱傭關係存在。
      (2)被告應給付原告18萬7,272 元，及自起訴狀繕本送達翌
        日起至清償日止，按週年利率5%計算之利息。
      (3)被告應自98年8 月1 日起至原告復職之日止，按月於次
        月15日給付原告4 萬6,818 元，及各月應給付金額自次
        月16日起至清償日止，按週年利率5%計算之利息。
      (4)被告應將2萬8,090元匯入原告之勞工退休金專戶。
      (5)原告願供擔保，請准宣告假執行。
    2.備位聲明部分：
      (1)被告應給付原告8 萬1,514 元，及自起訴狀繕本送達翌
        日起至清償日止，按週年利率5%計算之利息。
      (2)原告願供擔保，請准宣告假執行。
二、被告則辯稱：
  (一)原告參加新進駕駛員職前講習時，被告業已詳加說明「行車
    人員安全服務指標獎懲實施要點」（下稱獎懲要點）之內容
    ，原告亦確實閱讀並瞭解各項規定。獎懲要點第2 項行車安
    全部分，第11款明文禁止駕駛於行車途中使用（含用手、免
    持聽筒）通信器材、收聽廣播音響、戴耳機、閱讀書報等未
    專心駕駛之行為，違者記大過1 次。原告於98年3 月11日值
    勤中，左耳戴免持聽筒，已違犯上開獎懲要點，而施以記大
    過1 次之處分。稽核人員甲○○發現原告有上開違失，並要
    求原告於稽核記錄簽名，詎原告竟拒絕簽名、出言威嚇稽核
    人員，甚至將車門關閉不使甲○○及其餘乘客下車，限制其
    等人身自由，原告對稽核人員有威嚇、限制自由之行為，被
    告施予記2 大過之處分，洵屬允當。原告一年內累計3 大過
    ，依獎懲要點第二(四)點「1 年內記大過3 次未經抵銷者，應
    予解雇」、被告工作規則第41條：「有左列情事之一經查證
    屬實或有具體事證者，得不經預告逕予解雇... ：十七1 年內
    積滿3 大過者」、勞動基準法第12條第1 項第4 款等規定，
    被告自得不經預告終止與原告間之僱傭契約，亦無庸給付任
    何資遣費。兩造僱傭關係既不存在，被告即無須給付原告任
    何薪資。
  (二)並聲明請求判決：原告之訴駁回。如受不利之判決，願供擔
    保請准宣告免為假執行。
三、兩造不爭執之事實（本院卷第51頁至第52頁、第48頁背面參
    照 ）：
  (一)原告於98年3 月11日駕駛208 路線公車，左耳戴免持聽筒（
    耳機），經被告稽查人員甲○○要求原告於文件上簽名，原
    告拒簽，雙方僵持一陣後，甲○○下車離去。嗣被告於98年
    4 月1 日，以（98）指客良總字第00291 號令，認定原告「
    98 .3 .11 去程方向沿途於左耳戴免持聽筒違反公司作業規
    定，懲處。記大過1 次」、「98.3.11 去程方向於中山國小
    時因違反公司作業規定並出言威嚇稽查人員，懲處。記大過
    2 次」，而對原告施予記3 大過之處分。同年月8 日被告復
    以（98）指客良總字第00332 號令，載明原告「1 年內累滿
    3 大過，依章程解雇。生效日期：98.4.8」，而不經預告解
    雇原告。此有被告（98）指客良總字第00291 號令、（98）
    指客良總字第00332 號令附卷可稽（調解卷第15頁至第16頁
    ）。
  (二)原告於98年4 月28日提出申訴，要求被告回復原告工作。雙
    方並於同年5 月6 日、13日進行兩次協調，惟均未成立（本
    院卷第48頁）。此並有臺北縣勞資關係關懷協會處理勞資爭
    議協調會議記錄在卷可憑（調解卷第18頁至第19頁）。
  (三)原告自94年10月14日起於被告任職，擔任公車駕駛，原告遭
    解雇前6 個月（即自97年10月起至98年3 月）薪資分別為4
    萬9,808 元、4 萬8,341 元、5 萬1,842 元、5 萬3,346 元
    、2 萬6,995 元、5 萬零575 元，據此計算平均工資為4 萬
    6,818 元。此並有原告於華南商業銀行板橋分行活期儲蓄存
    款存摺影本（調解卷第30頁至第35頁）在卷足證。
四、本件經兩造整理並簡化後之爭點為（本院卷第48頁背面、第
    52頁參照）：
  (一)被告於98年4 月8 日解雇原告，是否合法？原告得否請求確
    認兩造僱傭關係存在並請求被告給付薪資？
  (二)如認兩造僱傭關係不存在，則被告終止兩造僱傭契約，是否
    應給付原告資遣費？
五、茲析述本院得心證之理由如下：
  (一)原告行為未達須解雇之程度，被告之解雇行為有違最後手段
    性原則，為不合法：
    1.按雇主為維護企業內部秩序，對於不守紀律之勞工應得加
      以懲處，而在各種懲戒手段中，解雇勞工、終止勞動契約
      關係之方式，因已涉及勞工工作權等憲法保障之問題，所
      導致之後果最嚴重，故審酌勞工故意或過失情節之輕重、
      雇主採取其它懲戒手段之可能性及其效果、兩造勞動契約
      內容等一切情事，在可期待雇主採取較輕手段之範圍內，
      捨解雇而採取其它對勞工權益影響較輕之措施，實符合憲
      法保障工作權之基本判斷，換言之，雇主應依勞工所為故
      意過失之程度，而採取符合比例原則之懲戒方法，而解雇
      應為勞工所為之故意過失行為極其重大、無法補救並致雇
      主有極大不利益時，雇主始得採取之終極、無法迴避、不
      得已之手段。
    2.依兩造不爭執事實(一)所示，原告執行職務駕駛公車時，確
      有戴免持聽筒（耳機）之行為，而違反獎懲要點之規定，
      被告依獎懲要點之規定，對原告施以記1 大過之處分，核
      無不當。原告雖另陳稱：戴免持聽筒之原因係為減輕耳朵
      疼痛之症狀、免持聽筒與手機分離，原告並未使用等語，
      惟原告既自承確有違規，則被告依規處分，自非無據。
    3.被告另以原告「違反公司作業規定並出言威嚇稽查人員」
      為由，對原告為記大過2 次之處分。惟證人甲○○（即98
      年3 月11日稽查原告之稽查員，已自被告離職）於本院99
      年1 月5 日言詞辯論期日到庭結證稱：「稽查時不用穿制
      服，也不需要證件... 我抽檢到原告戴著免持聽筒開公車
      ，我登記下來，在我下車時請原告簽名，原告拒簽，跟我
      說開車時太吵，戴個免持聽筒才不會那麼吵，但公司跟我
      說不行（按應係指公司規定不行），我還是要請原告簽名
      ... 我跟原告僵持有幾分鐘，後來原告還是讓我下車了，
      因為當時原告有離開駕駛座，原告已經跨出了駕駛座的範
      圍到了乘客區，我是站在悠遊卡機的前面，原告是站在我
      後方，二個人就站著，我要他簽但原告不簽，二個人都講
      話有點大聲，我不知道算不算吵架，後來我是跟原告說請
      原告回到駕駛座我也要繼續工作，原告就回駕駛座讓我下
      車」、「原告並沒有跟我說什麼情緒性的話，也沒有恐嚇
      我，我們二個就是只就原告戴耳機這件事情來表示意見」
      、「當天車上乘客不多，大約三到五個人，我們大聲講話
      乘客應該聽的到，當我們在爭執的時候乘客都是坐著的」
      、「原告並沒有罵我，只是很大聲，也沒有罵髒話」、「
      當時我要請原告簽，原告說讓乘客先下車，我也同意就退
      開，讓其他乘客先下車，所以我變成最後一個。」「（問
      ：原告有無限制乘客下車的情形？）原告沒有。（問：當
      證人要求原告開門讓證人下車時，原告有無拒絕？）他應
      該沒有不讓我下車，不過那是爭執完之後，請原告回到駕
      駛座，我跟原告說我要下車，原告才開門。」「我之前對
      公司表示的意思是：當時乘客還有三到五人，但是要下車
      的乘客都下車了，只有我要下還沒下」等語（本院卷第41
      頁背面至第43頁正面）。足證當日現場情形，與被告據以
      對原告為記2 次大過處分之稽查報告內容「公車停靠中山
      國小站時稽查員請駕員在行車稽查日報表上簽名（因耳戴
      免持聽筒），駕駛怒斥稽查員，同時把公車前門關閉，且
      離開駕駛座至車內中央走道怒罵稽查員，同時用手指頂著
      稽查員左肩說：『你要怎樣、要怎樣，你敢記缺失你給我
      試試看』之類的話語來威脅稽查人員，當時車上約有5-6
      名乘客，被強制無法下車之時間約6 分鐘」之記載（調解
      卷第64頁參照），不盡相符。原告並未有稽查報告所指威
      嚇證人甲○○之言論或動作，更無不讓乘客下車之情事，
      當證人向原告表示其欲下車後，原告亦讓證人下車，則被
      告依據稽查報告之記載，對原告為記大過2 次之處分，其
      事實前提已有不符。而原告之實際行為，是否該當應記2
      次大過之處分，亦未據被告提出相關規定證明之，則被告
      依不正確之稽查報告內容，對原告為記大過2 次之處分，
      尚難認為合理。由是，被告以原告戴免持聽筒為由記1 大
      過、威嚇稽查人員並禁止乘客下車為由記2 大過，再進而
      以原告1 年內累計3 大過為由，對原告為解雇之處分，即
      難認合法。
    4.被告復辯稱：原告拒簽稽查報告，即可單獨構成解雇事由
      ，是其解雇仍屬合法云云。惟據被告提出之獎懲要點，所
      謂「駕駛員於稽查時拒絕簽名」得予以解雇之規定，係規
      定於獎懲要點第6 大點「票證過失部分」，顯見應限於駕
      駛員在稽查員稽查票證、收銀內容等與金錢及營業額相關
      之業務時，拒絕稽查或拒絕於稽查紀錄表上簽名之情形，
      始有適用上開規定之餘地，而原告之疏失與金錢、票證相
      關業務無涉，是否得僅因原告拒絕於稽查紀錄表簽名，即
      得予以解雇，顯非無疑。再者，即便原告之行為該當上開
      規定，惟僅因「駕駛員於稽查時拒絕簽名」即一律施以解
      雇之處分，尚難認符合解雇最後手段性原則，且與勞動基
      準法第12條第1 項第4 款須違反勞動契約或工作規則「情
      節重大」始得解雇之規定有違，被告所辯仍不足採。
    5.承上，原告雖有違失，惟衡諸其行為之態樣、內容、結果
      、違反勞動契約或工作規則之程度等情，被告主張依獎懲
      辦法及勞動基準法第12條第1 項第4 款規定，對原告施以
      解雇處分，尚屬過重，且違反最後手段性原則，其解雇非
      屬合法，自不生效力，兩造間僱傭契約應繼續存在。
  (二)原告得請求被告給付之薪資金額，計算如下：
    1.按僱用人受領勞務遲延者，受僱人無補服勞務之義務，但
      仍得請求報酬；又債務人非依債務本旨實行提出給付者，
      不生提出之效力，但債權人預示拒絕受領之意思或給付兼
      需債權人之行為者，債務人得以準備給付之事情，通知債
      權人以代提出；債權人對於已提出之給付，拒絕受領或不
      能受領者，自提出時起，負遲延責任，民法第487 條、第
      235條及第234 條分別定有明文。
    2.據兩造不爭執事實(二)所示，原告遭被告解僱後，曾於98年
      4 月28日提出申訴，要求回復工作，被告亦不爭執（本院
      卷第48頁），是被告應自是日起負受領原告勞務給付遲延
      之責任。又據兩造不爭執事實(三)，原告平均工資為4 萬6,
      818 元，故原告得請求之98年4 月份薪資（即98年4 月28
      日至同月30日，共3 日）為4,682 元，98年5 月、6 月薪
      資各為4 萬6,818 元，合計為9 萬8,318 元（計算式詳見
      附表一）；被告並應自98年7 月起，按月給付原告4 萬6,
      818 元，至於98年4 月1 日至98年4 月27日止之薪資，原
      告則不得請求被告給付。
    3.按給付有確定期限者，債務人自期限屆滿時起，負遲延責
      任。又遲延之債務，以支付金錢為標的者，債權人得請求
      依法定利率計算之遲延利息。民法第229 條第1 項、第23
      3 條第1 項前段分別定有明文。而原告每月薪資於次月15
      日發放完畢，是原告98年4 月至98年6 月份薪資，被告分
      別應自次月15日起負遲延責任，原告僅請求自起訴狀繕本
      送達翌日即98年8 月13日起按週年利率5%計算之遲延利息
      ，未逾原告得請求之範圍，自非無據。惟98年7 月份薪資
      之遲延利息，應自同年8 月16日起算，是就此部分利息原
      告亦請求自起訴狀繕本送達翌日起算即無理由。98年8 月
      以後之各期給付，其遲延利息亦均自應給付日翌日即次月
      16日起至清償日止，按週年利率5%計算（詳見附表一）。
      由是，原告併請求被告給付上開遲延利息，亦屬有據，逾
      此部分請求，則不應准許。
  (三)被告應為原告提撥98年4 月28日至99年1 月31日之勞工退休
    金，匯入原告個人勞退專戶：
    1.按雇主應為勞工按月提繳退休金，儲存於勞保局設立之勞
      工退休金個人專戶；雇主每月負擔之勞工退休金提繳率，
      不得低於勞工每月工資百分之六，勞工退休金條例第6 條
      第1 項、第14條第1 項分別定有明文。而勞工退休金專戶
      內之金額，勞工所得請領之時間、方法及金額雖應依勞工
      退休金條例之規定辦理，惟如雇主提撥之金額有所短少或
      漏未提撥，自導致勞工個人退休金專戶內之本金及累積收
      益短少，將致勞工於得請領退休金時受有損害。由是，原
      告請求被告將應提繳而未提繳足額之金額，匯入原告個人
      勞工退休金專戶，自有理由。
    2.被告應自98年5 月1 日起至復職日止，按月給付原告薪資
      4 萬6,818 元，準此，被告自98年5 月起至99年1 月止，
      按月應為原告提繳之勞工退休金共計為2,809 元，至於98
      年4 月28日至30日，被告應給付之薪資為4,682 元，據此
      計算應提繳之勞工退休金為281 元。從而，原告請求被告
      將98年4 月28日起至99年1 月止應為原告提繳之勞工退休
      金2 萬5,561 元匯入勞工保險局設立之原告個人退休金專
      戶（計算式詳見附表二），即有理由，逾此部分請求，不
      應准許。
六、綜上，原告依勞動基準法之法律關係，訴請確認兩造間之僱
    傭關係存在，並請求被告：(一)給付98年4 月28日至同年6 月
    30日之薪資98,318元，暨自98年8 月13日起至清償日止，按
    週年利率5%計算之利息；(二)自98年7 月1 日起至復職日止，
    按月於次月15日給付4 萬6,818 元，及各月應給付金額分別
    自次月16日起至清償日止，按週年利率5%計算之利息，(三)被
    告應將2 萬5,562 元匯入勞工保險局設立之原告個人退休金
    專戶，為有理由，應予准許。逾此部分請求，則屬無據，應
    予駁回。
七、原告先位請求確認與被告間僱傭關係存在，並請求給付薪資
    與提繳勞工退休金之訴既經准許，其備位請求以兩造僱傭關
    係不存在為前提，請求被告給付資遣費，即無庸審究，附此
    敘明。
八、兩造均陳明願供擔保，就原告請求被告給付金錢部分聲請宣
    告假執行或免為假執行。經核原告勝訴部分，尚無不合，爰
    分別酌定相當之擔保金額，併准許之；至原告敗訴部分，其
    假執行之聲請已失所附麗，應予駁回。
九、本案事證已臻明確，兩造其餘主張陳述及所提之證據，經審
    酌後於判決無影響，毋庸一一詳述。又本件訴訟費用額為3
    萬8,952 元（含第1 審裁判費3 萬8,422 元、證人旅費530
    元），依職權命由被告負擔其中十分之九即3 萬5,057 元，
    其餘十分之一即3,895 元由原告負擔。
十、據上論結，原告之訴為一部有理由，一部無理由，依民事訴
    訟法第79條、第87條第1 項、第390 條、第392 條第1項 ，
    判決如主文。
中    華    民    國    99    年    3     月    31    日
                  民事第二庭  法  官  王怡雯
以上正本證明與原本無異。
如對本判決上訴，應於判決送達後20日內向本院提出上訴狀。
中    華    民    國    99    年    4     月    1     日
                              書記官  桂大永
☆附表一
┌───────┬──────┬──────┐
│   日   期    │   薪  資   │利息起算日  │
├───────┼──────┼──────┤
│98年4月28日至 │4,682元     │            │
│98年4月30日   │            │            │
├───────┼──────┤            │
│98年5月份     │46,818元    │98年8月13日 │
├───────┼──────┤            │
│98年6月份     │46,818元    │            │
├───────┼──────┼──────┤
│98年7月以後   │每月46,818元│各自次月16日│
└───────┴──────┴──────┘
*計算式：
    98年4 月28日至98年4 月30日之薪資部分：
    46,818元÷每月30日×3 日＝4,682 元
    （元以下四捨五入）
    是98年4月28日至98年6月份被告應給付原告薪資為：
    4,682元＋46,818元＋46,818元＝98,318元
☆附表二
一、98年5月至99年1月被告按月應提繳之勞工退休金：
    46,818元×6%＝2,809 元，元以下四捨五入
二、98年4月28日至98年4月30日被告應提繳之勞工退休金：
    2,809 元÷30日×3 日＝281 元，元以下四捨五入
三、共計：2,809 元×9 個月＋281 元＝25,562元
    是被告應為原告提繳之勞工退休金為2萬5,562元

司法院資訊處製作；財團法人民間司法改革基金會備份。
